---
title: "R Notebook"
output: html_notebook
---

# TP 2 - Mouvement brownien

```{r}
library(pracma)
library(ggplot2)
```

## i 

**Nous avons diminué (par rapport au compte rendu) certaines valeurs de paramètres N et M pour que le code s'execute plus rapidement**

Simulation du processus de Markov $X_k^N~pour~k~\in \{0,...,N\}$.

```{r}
simulation_MC = function(x_0,N,T_end){
  Y = c(x_0)
  
  for(i in c(1:(N*T_end-1))){
    # si on atteint un état absorbant on peut retourner la trajectoire
    if(Y[i]>=1){
      Y = c(Y ,rep(1,N*T_end-length(Y)))
      return(list(hitting_time=i/N,path=Y ))
      
    }
    if(Y[i]<=0){
      Y  = c(Y ,rep(0,N*T_end-length(Y )))
      return(list(hitting_time=i/N,path=Y ))
      
    }
    # sinon on continue de simuler le processus de Markov
    Y = c(Y,rbinom(1,size=N,prob=Y[i])/N)
    
  }
  return(list(hitting_time=i/N,path=Y ))
  
}
```

Pour on en déduit une approximation du processus continue $X^N(t)$. Pour cela, on ajoute des points en faisant une interpolation

```{r}
simulation_MC_countinous = function(sim){
  N = length(sim)
  X_c = NULL
  # permet d'enrichir le procede
  for(i in c(1:(N-1))){
    t = c((i-1):i)/N
    X_inter = sim[i]+(sim[i]-sim[i-1])*(N*t-(i-1))
    X_c = c(X_c,X_inter)
    
  }
  return(X_c)
}
```

On regarde que les deux trajectoires coincident

```{r}
sim = simulation_MC(0.5,1000,10)$path
sim_inter = simulation_MC_countinous(sim)
temps = seq(0,10,10/10000)[-length(sim)]
plot(temps,sim,type="l",lwd = 2)
lines(seq(0,10,10/length(sim_inter))[-length(sim_inter)],sim_inter,col=2,lty=3)
```






Tracer de quelques trajectoires avec des valeurs de N et des conditions intiales qui varient.


```{r}
T_end = 10
t = 0

for(N in c(1000,2000,5000,10000)){
  p = ggplot()
  i = 1
  
  for(x in seq(0.1,0.5,0.1)){
    sim = simulation_MC(x,N,T_end)$path
    inter = simulation_MC_countinous(sim)
    v = which(inter%in%c(0,1))[1]
    data = data.frame(temps = seq(0,T_end,T_end/length(inter))[-1],sim=inter)
    p = p + geom_line(data = data , aes(x = temps , y = sim),col = i)
    p = p + geom_vline(xintercept=T_end*v/length(inter),col=i)
    p = p + geom_hline(yintercept=x,col=i)
    i = i+1
  }
  plot(p)
}

```





# ii

On fait une fonction qui permet de résoudre la SDE avec la méthode de Euler

```{r}

euler_Scheme_SDE <- function(X0,T_max,N){
  traj  = c(X0)
  etat_courant = X0
  h = T_max/N
  #Les acroissements gaussiens
  b = rnorm(N,0,sqrt(h))
  
  for(k in seq(1,N)){
    # on traite les cas <0 et >1 car sinon on se retrouve avec des racines non définies
    if(etat_courant <=0){
      traj = c(traj,rep(0,N+1-length(traj)))
      return(list(hitting_time=k*h,path=traj))
    }else if(etat_courant >=1){
      traj = c(traj,rep(1,N+1-length(traj)))
      return(list(hitting_time=k*h,path=traj))
    }else{
      etat_courant <- etat_courant + sqrt(etat_courant*(1-etat_courant))*b[k]
      traj <- c(traj,etat_courant)
    }
  }
  return(list(hitting_time=k*h,path=traj))
}

```

On trace des trajectoires

```{r}
T_end = 10
t = 0

for(N in c(100000,100000,1000000)){
  p = ggplot()
  i = 1
  
  for(x in seq(0.1,0.5,0.1)){
    sim = euler_Scheme_SDE(x,T_end,N)$path
    v = which(sim%in%c(0,1))[1]
    data = data.frame(temps = seq(0,T_end,T_end/length(sim))[-1],sim=sim)
    p = p + geom_line(data = data , aes(x = temps , y = sim),col = i)
    p = p + geom_vline(xintercept=T_end*v/length(sim),col=i)
    p = p + geom_hline(yintercept=x,col=i)
    i = i+1
  }
  plot(p)
}
```

Pour T = 10, on regarde la répartition des temps d'arrêt pour atteindre une proportion de 0 ou 1.

```{r}
x = 0.5
hitting_time = replicate(10000,euler_Scheme_SDE(x,10,10000)$hitting_time)
hist(hitting_time)
sum(hitting_time=10)
```




#iii

Dans cette partie nous allons simuler un échantillon de temps d'arrêt et faire la moyenne pour avoir une estimation de l'esperance. Nous utilisons la méthode de diffusion.

```{r}
simu = NULL
theori = NULL
x0 = seq(0.1,0.9,0.1)
m = 1000
T_end = 10
N = 100
for(x in x0){
  simu = c(simu,mean(replicate(m,euler_Scheme_SDE(x,T_end,N)$hitting_time)))
  theori = c(theori,-2*(x*log(x)+(1-x)*log(1-x)))
}

```

```{r}
df_plot = data.frame(y = c(simu,theori),type =  c(rep("simu",length(x0)),rep("theori",length(x0))),x0 = rep(x0,2))


ggplot(data=df_plot, aes(x=x0, y=y, fill=type)) +
geom_bar(stat="identity", position=position_dodge())
```

On compare si la moyenne empirique est un bon estimateur de l'espérance.

```{r}
hit_time = NULL
m = 1000
T_end = 10
N = 1000
t = seq(0,1,1/100)
for(x in t){
  hit_time = c(hit_time,mean(replicate(m,euler_Scheme_SDE(x,T_end,N)$hitting_time)))
}


p = ggplot()

data = data.frame(temps = t,hit_time_empirique=hit_time,theorique = -2*(t*log(t)+(1-t)*log(1-t)))
p = p + geom_line(data = data , aes(x = temps , y = hit_time_empirique),col = 1)
p = p + geom_line(data = data , aes(x = temps , y = theorique),col = 2)
plot(p)

```

## iv


Dans cette partie nous allons simuler un échantillon de temps d'arrêt et faire la moyenne pour avoir une estimation de l'esperance. Nous utilisons le processus de Markov.
```{r}
simu = NULL
theori = NULL
m = 1000
N = 1000
T_end = 10
x0 = seq(0.1,0.9,0.1)
for(x in x0){
  simu = c(simu,mean(replicate(m,simulation_MC(x,N,T_end)$hitting_time)))
  theori = c(theori,-2*(x*log(x)+(1-x)*log(1-x)))
}
```


```{r}
df_plot = data.frame(y = c(simu,theori),type =  c(rep("simu",length(x0)),rep("theori",length(x0))),x0 = rep(x0,2))


ggplot(data=df_plot, aes(x=x0, y=y, fill=type)) +
geom_bar(stat="identity", position=position_dodge())
```

On compare si la moyenne empirique est un bon estimateur de l'espérance.


```{r}
hit_time = NULL
m = 1000
T_end = 10
N = 1000
t = seq(0,1,1/100)
for(x in t){
  hit_time = c(hit_time,mean(replicate(m,simulation_MC(x,T_end,N)$hitting_time)))
}


p = ggplot()

data = data.frame(temps = t,hit_time_empirique=hit_time,theorique = -2*(t*log(t)+(1-t)*log(1-t)))
p = p + geom_line(data = data , aes(x = temps , y = hit_time_empirique),col = 1)
p = p + geom_line(data = data , aes(x = temps , y = theorique),col = 2)
plot(p)

```





## v

On compare le temps de calcul pour les deux méthodes, à valeur fixée égale.

```{r}
set.seed(333)
x= 0.3
N = 100
T_end = 10
t_SDE = NULL
t_Markov = NULL
for(M in logspace(2,5,10)){
  t = Sys.time()
  res = replicate(M,euler_Scheme_SDE(x,T_end,N))
  t_SDE = c(t_SDE,Sys.time()-t)
  
  t = Sys.time()
  res = replicate(M,simulation_MC(x,N,T_end))
  t_Markov = c(t_Markov,Sys.time()-t)
}

```

```{r}

p = ggplot()

data = data.frame(time = t_SDE,t_Markov=t_Markov,M = logspace(2,5,10))
p = p + geom_line(data = data , aes(x = M , y = time),col = 1)
p = p + geom_line(data = data , aes(x = M , y = t_Markov),col = 2)
plot(p)
```

